【裁判字號】    97,訴,234
【裁判日期】    981225
【裁判案由】    侵權行為損害賠償等
【裁判全文】
臺灣宜蘭地方法院民事判決               97年度訴字第234號
原      告  丙○○
訴訟代理人  郭美春律師
複 代 理人  丁○○律師
            戊○○
被      告  甲○○
            乙○○○○○○
共      同
訴訟代理人  藺超群律師
上列當事人間侵權行為損害賠償等事件，本院於民國98年11月26
日言詞辯論終結，判決如下：
    主      文
原告之訴及假執行之聲請均駁回。
訴訟費用新台幣參萬壹仟伍佰肆拾肆元由原告負擔。
    事實及理由
一、原告主張：
(一)緣伊為台北市立體育學院學生，平日以機車代步，於95年7
    月18日在訴外人己○○所開設位於宜蘭縣羅東鎮○○路○ 段
    109 號之「車城機車行」檢修時，因己○○為檢視傳動皮帶
    之運轉情形，即將包覆傳動皮帶之外殼卸下，並發動機車，
    使傳動皮帶運轉，俾明傳動皮帶斷裂原因。詎方才眨眼工夫
    ，己○○向被告甲○○所購買，前所裝置於上開機車之「離
    合器外蓋」，竟於運轉過程中發生爆裂，致當時在旁之伊受
    有右側顴骨、上頷骨、眼窩骨骨折、鼻骨開放性骨折及右側
    眼球破裂等傷害。又本件伊所受前述傷害，於客觀上係因被
    告乙○○○○○○所販賣之商品即離合器外蓋於運轉過程中
    發生爆裂所致，在通常機車檢修之情況下，正常無瑕疵之離
    合器外蓋於運轉中應不至發生爆裂之情形，而系爭離合器外
    蓋之所以爆裂乃肇因於有上述設計、結構上之瑕疵，致使離
    合器無法平衡運轉，而系爭離合器爆炸後復因外蓋之瑕疵而
    無法有效隔絕爆炸之傷害，進而使原告受有上開傷害，系爭
    商品顯然具有危險之客觀事實存在，確不符合當時科技或專
    業水準可合理期待之安全，且與本件損害之發生有相當之因
    果關係，就此被告乙○○○○○○應負消費者保護法（下稱
    消保法）第7 條之商品製造人責任。另系爭離合器外蓋係由
    被告乙○○○○○○購入後，由被告甲○○加工鑽孔，再售
    予「車城機車行」，故被告甲○○將系爭離合器外蓋加工之
    行為，已具備民法第191條之1商品製造人之身分。雖伊有將
    汽缸改裝之事，然汽缸容量與離合器外蓋不論功能、結構均
    無涉，伊對系爭離合器外蓋仍屬通常使用，則被告甲○○因
    系爭離合器外蓋之通常使用致伊受損害，應負民法第191 條
    之1 商品製造人之侵權責任。綜上，被告乙○○○○○○依
    消保法應負特別侵權行為之損害賠償責任，而被告甲○○則
    另依民法第191條之1負特別侵權行為之損害賠償責任，兩者
    同屬不法侵害原告之權利，依民法第185條第1項前段規定被
    告乙○○○○○○與被告甲○○應負共同侵權之連帶賠償責
    任。又伊因上述侵權事件而受有支出醫療費用計216,732 元
    （即醫療費用140,638元、醫療器材費用76,094 元）、喪失
    或減少勞動能力費用計218萬3268元、精神慰撫金40 萬元等
    損害，另併予請求賠付懲罰性違約金20萬元，合計300 萬元
    。為此，爰依消費者保護法及民法侵權行為等法律關係，求
    為判准如訴之聲明所示等語。並聲明：1.被告甲○○、乙○○○○○○應連帶給付原告300萬元，及自98年7月7日爭點(
    二) 狀繕本送達被告翌日起至清償日止，按年息5 ％計算之
    利息；2.願以現金或等額之無記名可轉讓定期存單供擔保，
    請准宣告假執行。
(二)對被告答辯所為之陳述：
１、被告甲○○於偵查中均證稱其係以「百越行」之名義與伊及
    第3 人交易，同時在檢察官詢問時亦均以「百越行」為系爭
    離合器外蓋製造商之主體，從未以「廣銓行」之名義覆之，
    此觀歷次被告甲○○偵查筆錄可知，另佐以歷次證人證詞均
    見以「百越行」應答，如：檢察官問：「為何確認係『百越
    實業有限公司』生產？伊答：「因為包裝紙上有寫。」、檢
    察官問：「為何確認係「百越實業有限公司」生產？」證人
    己○○答：「因為包裝紙上有寫。」、檢察官問：「是否為
    百越實業有限公司負責人？」被告甲○○答：「是。」、檢
    察官問：「（提示該二個外蓋實物）是否你公司百越行出售
    ？」被告甲○○答：「我沒有辦法確定這二個外蓋是我們公
    司出售的，因為沒有印章標記，外蓋實物包裝也不是我們公
    司的。」、檢察官問：「對鑑定報告有何意見？」被告辯護
    人藺律師答：「百越生產的離合器有蓋一個P 及日期，檢查
    事務官有叫對造去找一個百越生產的離合器。」、檢察官問
    ：「是否認識甲○○？」證人顏進財答：「認識，他是百越
    行，有跟我買離合器外蓋。」；嗣經檢察官向宜蘭縣政府消
    費者保護委員會函調本件相關爭議處理資料，亦均以百越實
    業有限公司稱之。綜上，由證人之證詞均顯示，被告甲○○
    對外確實均以「百越行」之名義交易，於偵查階段，被告甲○○及其辯護人於陳述時皆同以「百越行」為主體，檢察官
    復同此認定，故不論於行文各單位之公文或卷內資料，在在
    可見係以「百越行」為訴訟進行對象，而伊自始至終均認為
    製造系爭離合器外蓋之公司為「百越行」，故本件並無被告
    所稱，伊於96年1 月23日即已知悉侵權行為主體為乙○○○○○○之情。是以，伊遲至97年8 月12日被告之民事答辯狀
    提出百越行營利事業登記資料及廣銓行營利事業登記證影本
    時，方有證據確知被告所稱之百越行早已不存在，實際上之
    交易對象應為廣銓行，故民法第197條第1項之請求權應自該
    日97年8 月12日起算，而伊於98年7月7日追加被告乙○○○○○○並未罹於時效。
２、94年修正公佈之消保法第7條、第7條之1 即明定「從事設計
    、生產、製造商品或提供服務之企業經營者，於提供商品流
    通進入市場，或提供服務時，應確保該商品或服務，符合當
    時科技或專業水準可合理期待之安全性。」、「企業經營者
    主張其商品於流通進入市場，或其服務於提供時，符合當時
    科技或專業水準可合理期待之安全性者，就其主張之事實負
    舉證責任。」，明白揭示商品製造人，應確保其所製造之商
    品，符合當時科技或專業水準之安全性，且於訴訟上應負證
    明其產品具備安全性之責。是以，倘被告主張其所提供之系
    爭離合器已符合當時科技或專業水準可合理期待之安全性者
    ，自應負舉證責任，而非由消費者即伊舉證自明。退步言之
    ，被告乙○○○○○○販賣之系爭離合器外蓋，亦不符合目
    前科技或專業水準可合理期待之安全性，此有財團法人中華
    工商研究院正式鑑定研究報告書可佐。且本件刑案審理時，
    曾將被告乙○○○○○○販賣之系爭離合器外蓋與YAMAHA原
    廠離合器外蓋加以鑑定，鑑定報告可證明被告乙○○○○○○未販賣安全無慮之系爭離合器外蓋，導致爆炸發生，因而
    致伊受傷，顯與伊之受傷有因果關係。且依鑑定報告意見可
    知系爭離合器會產生爆炸之原因，係因被告乙○○○○○○
    所販賣之離合器外蓋因抗拉強度差，且設計、結構有問題致
    無法與離合器完全接合，無法平衡運轉，會發生偏轉、傾斜
    之情形，並在異常受力下會產生本體分離之情況等，核與本
    案之爆炸情形係離合器外蓋碎裂之狀相符，是以，本件系爭
    離合器外蓋確不符合當時科技或專業水準可合理期待之安全
    。
二、被告則以：
(一)甲○○部分：
１、原告於刑事重傷害告訴偵查中，業已自承渠係於95年7 月初
    裝置系爭外蓋，於同年月18日始生意外，且其機車有將汽缸
    改裝加大之事實，是系爭危害之發生，顯可能肇因於被害人
    之改裝，致令原有之結構遭受破壞而來，與被告之產品有無
    瑕疵，應無相干，是原告既有將汽缸改裝加大之事實，顯非
    為通常之使用，縱生損害，應與商品製造人無涉。所謂「離
    合器外蓋」，顧名思義即係蓋於離合器之外，而離合器係由
    離合器塊、彈簧等結構組成，本件依據原告所提照片，明顯
    可見其離合器塊、彈簧均已不見，顯見係因內部壓力過大，
    造成離合器不正常爆裂，影響外蓋發生破壞，顯非外蓋強度
    不足所造成。本件危害之發生係肇因於機車行檢修人員，未
    依據維修操作之相關安全規定，與被告之產品無涉：況系爭
    機車外蓋、曲軸箱蓋拆除，未裝置前，應非得發動引擎，於
    高速運轉之情形下檢修車輛。又車輛檢修時，應令非專業之
    人員，保持一定之安全距離，以免發生危害，該車行竟任令
    原告蹲在機車旁，未保持安全距離且未配戴任何護具，始生
    本件憾事。故原告所受之傷害，實係肇因於車行檢修人員之
    疏失，與被告商品本身並無任何關聯，此亦為不起訴處分所
    是認。我國現今對於離合器外蓋及強度並無訂立一定之檢測
    標準，既無一定之客觀標準，如何可謂對於商品之生產、製
    造或加工、設計有所欠缺？且據證人陳筠涵亦陳稱抗拉強度
    是否不足，須有國家規範之數值，始得認定，亦足明證系爭
    離合器外蓋應無所謂生產、製造或加工、設計有所欠缺之可
    言。且系爭產品自91年起即販賣迄今，期間均未曾發生任何
    爆裂之情形，且以同型之產品送檢測，其硬度值及最大負荷
    均較YAMAHA原廠之產品為佳，此有金屬工業研究發展中心試
    驗報告在卷可稽。至所送鑑之標的一，並非被告所製之產品
    ，否認該鑑定報告之真正，據證人陳筠涵之陳述，係謂該等
    鑑定報告之結論，均係推論，並未經實證，且所謂之抗拉強
    度較低，係指材質（材質應與被告無關，被告係向富楊交通
    器材有限公司購買外殼），非就整體為測試；又所謂之異常
    受力，非專指抗拉強度不足，尚包括方向及力量是否集中一
    點；且系爭鑑定報告在不瞭解當時運轉的狀況下，根本無從
    判定離合器外蓋為何會發生爆裂等情，亦有鑑定人之陳述在
    卷可稽，是縱認系爭鑑定標的一，為被告所製之產品，該鑑
    定報告亦無法證明有欠缺符合當時科技或專業水準可合理期
    待之安全性之事實。
２、退步言，原告請求之相關費用，其中醫療費用部分有重覆列
    計或與本件傷害是否相關或其用途不明等情形，應提出正本
    以供核對；就減少勞動能力部分，原告主張其一眼失明及顏
    面醜形，符合第7 級殘廢之規定，惟遍觀原告所提證據，均
    無描述該等情狀之診斷書或證據足稽，應有未合，且原告主
    張依運動休閒服務業初任人員薪資標準計算，依據何在？而
    依原告所受傷害癒後之情形，因何減損該薪資標準計算之報
    酬？均未見原告說明。此外，本件亦無消費者保護法之適用
    ，已如前述，實無懲罰性違約金之可言。另關於精神慰撫金
    部分，縱認被告仍有過失，原告遽予請求精神慰撫金40萬元
    ，亦嫌過高等語，資為抗辯。
(二)乙○○○○○○部分：
    本件共同被告甲○○於鈞院檢察署96年度他字第60號偵查案
    件之96年1 月23日訊問筆錄中，即已明確供陳原告所稱「車
    城機車行」所購入之離合器外蓋，即係向廣銓行價購，該行
    實際上雖為被告甲○○經營，惟登記之負責人為被告之妻林
    玉玲之事實（詳96年度他字第60號案件第42頁，問：你公司
    名稱？答：廣銓行，負責人是我太太。），於同案件96 年4
    月17日訊問筆錄內容，亦同此旨（詳該案96年度交查字第12
    9 號號卷宗第48頁），且原告及其代理人郭美春律師，均同
    時在場親見親聞，並無原告主張係於97年8 月12日始行知悉
    之事實，原告迄至98年7月7日（狀載日期），始追加乙○○○○○○為被告，顯已逾2 年之請求權時效。至其餘之答辯
    理由均同被告甲○○所述等語，資為抗辯。
(三)並均聲明：1.原告之訴駁回；2.如受不利判決，願供擔保請
    准宣告免為假執行。
三、兩造不爭執之事實：
(一)原告所有機車於95年7 月18日至訴外人己○○所開設之「車
    城機車行」檢修，於檢修過程中離合器總成發生爆裂，致當
    時在旁觀視之原告受有右側顴骨、上頷骨、眼窩骨骨折、鼻
    骨開放性骨折及右側眼球破裂等傷害。
(二)前開發生爆裂之裝置（即離合器及離合器外蓋）均非原廠YA
    MAHA 之產品，其中「離合器」係POP廠牌，另「離合器外蓋
    」之零件係訴外人己○○於94年間向被告甲○○所購進，用
    以改善前所改裝之汽缸（由54mm改為58mm）運行。
四、得心證之理由：
(一)被告乙○○○○○○部分
    本件兩造爭執之處乃在於：原告主張被告乙○○○○○○所
    販售之系爭離合器外蓋，不具備消費者保護法第7 條所稱「
    商品符合當時科技或專業水準可合理期待之安全性」之要件
    ，造成其受有體傷，因此依消費關係之特別侵權行為之法則
    ，請求被告賠償300萬元（含賠償醫療費用216,732元、勞動
    能力減損費用218萬3,268元、精神慰撫金40萬元，及懲罰性
    違約金20萬元）暨法定遲延利息，是否有據？又前開請求權
    是否業已罹於時效？茲審酌如下：
１、本件原告主張其為台北市立體育學院學生，平日以機車代步
    ，因於95年7月17日發現平日所騎乘之CZ9-900號重機車之傳
    動皮帶斷裂，即就近於台北地區修復更換，惟修復後尚未騎
    抵居住處所，傳動皮帶又再次斷裂，遂再次修復更換傳動皮
    帶，並將此情告知其從事機車維修工作之姊夫己○○，己○○要伊將前開機車騎返宜蘭檢修，翌日即95年7 月18日原告
    將機車騎返宜蘭，至己○○所開設位於宜蘭縣羅東鎮○○路
    ○段109號之「車城機車行」檢修，因傳動皮帶為外殼所包覆
    ，己○○為檢視傳動皮帶之運轉情形，即將包覆傳動皮帶之
    外殼卸下，並發動機車，使傳動皮帶運轉，俾明傳動皮帶斷
    裂原因。詎方才眨眼工夫，己○○向本件共同被告甲○○所
    購買，前所裝置於上開機車之「離合器外蓋」，竟於運轉過
    程中發生爆裂，造成當時在旁之原告受有右側顴骨、上頷骨
    、眼窩骨骨折、鼻骨開放性骨折及右側眼球破裂等傷害。又
    前開離合器外蓋乃係被告乙○○○○○○所販賣，並欠缺消
    費者保護法第7 條所稱「商品符合當時科技或專業水準可合
    理期待之安全性」之要件，造成其受有體傷，故其應依法負
    賠償責任等語，然為被告乙○○○○○○所否認，並以前揭
    情詞置辯。
２、經查，系爭離合器外蓋乃為訴外人己○○向本件共同被告甲○○所購入，而甲○○係「百越行」獨資商號之負責人，該
    獨資商號為83年9 月26日核准設立，嗣於88年7月2日辦理歇
    業；另「廣銓行」獨資商號則係88年5 月28日核准設立，登
    記負責人為被告林玉玲，實際負責人為共同被告甲○○之事
    實，乃為兩造所不爭執，並有前開兩家獨資商號之登記資料
    在卷可按（詳卷宗第17、18頁）。又共同被告甲○○於上述
    「百越行」獨資商號辦理歇業後，除以相近之「百越實業有
    限公司」名義於台北市機車商業同業公會登錄，實際上仍繼
    續使用「百越行」商號名稱對外交易之事實，除有原告所提
    出之標載「百越」商標之保管單、標載「百越實業有限公司
    」之台北市機車商業同業公會會員名冊、標載「甲○○、百
    越行」名片（詳卷宗第47至50頁），並經證人己○○於台灣
    宜蘭地方法院檢察署（下稱宜蘭地檢）96年偵字第4765號業
    務過失等偵查事件及本件審理時先後到庭證稱「（問：被告
    是用百越行或百越公司跟你交易？）他只有跟我說是百越」
    、「（他有沒有拿百越公司名片給你）沒有」（以上詳宜蘭
    地檢96年度偵字第4765號偵查卷宗第69頁）、「我本來不認
    識被告（甲○○），是經由其他機車行介紹說他有賣改裝物
    品及零件物品，所以我才跟他接洽，當時他是以百越行的名
    義來跟我交易，收據上也是打百越行，廣銓行我完全不知道
    」（詳本件卷宗第137頁 ）等語在卷；另證人顏進財即富楊
    交通器材有限公司之實際負責人亦於前開偵查案件中到庭證
    稱：「（問：是否認識甲○○？）認識，他是百越行，他有
    跟我買離合器外蓋」、「（問：甲○○是以百越行或百越公
    司名義與你交易？）百越行（庭呈購買記錄1 張）」、「他
    有拿過名片給我」、「（他名片是）百越行」、「（出貨給
    甲○○也）是以百越行」等語綦詳（詳宜蘭地檢96年度偵字
    第4765號偵查卷宗第84至85頁），此有前開筆錄可按，並經
    本院調取上開偵查卷宗核閱屬實。是系爭離合器外蓋實際上
    乃係由共同被告甲○○以「百越行」商號名稱向訴外人富楊
    交通器材有限公司購買，另予鑽孔加工，並以「百越行」之
    名義販售給訴外人己○○所經營之「車城機車行」，洵堪認
    定。
３、而按，獨資經營之商號，既非法人，亦非非法人團體，並無
    權利能力，依最高法院43年台上字第601 號判例意旨，獨資
    商號與其獨資經營者係屬一體，故以該獨資商號名義所為法
    律行為之法律效果，自應歸屬於與其為一體之自然人。執此
    本件共同被告甲○○獨資經營之「百越行」雖於88年7月2日
    辦理歇業登記，然其實際上既仍繼續以該商號之名義對外交
    易，則系爭離合器外蓋之加工及販售行為，自應認係共同被
    告甲○○所為，並不因其曾就「百越行」辦理歇業登記，及
    其乃為另一獨資商號即「廣銓行」之實際負責人而有所影響
    。從而，系爭離合器外蓋應非被告乙○○○○○○所販賣，
    原告與被告乙○○○○○○就之並無消費者保護法所稱消費
    關係（即消費者與企業經營者間就商品或服務所發生之法律
    關係）存在，則原告主張系爭離合器外蓋因欠缺消費者保護
    法第7 條所稱「商品符合當時科技或專業水準可合理期待之
    安全性」之要件，造成其受有體傷，被告乙○○○○○○依
    法應負賠償責任等語，即屬無據。況退步言，因侵權行為所
    生之損害賠償請求權，自請求權人知有損害及賠償義務人時
    起，2 年間不行使而消滅。自有侵權行為時起，逾10年者亦
    同。民法第197條第1項定有明文。又關於侵權行為損害賠償
    請求權之消滅時效，應以請求權人實際知悉損害及賠償義務
    人時起算。是縱認本件共同被告甲○○販售系爭離合器外蓋
    予證人己○○時，其本意係以「廣銓行」實際負責人之身分
    而為（然實際上交易過程中甲○○均使用「百越」名號），
    其就此亦於前開刑事案件偵查中之96年1 月23日檢察官訊問
    時當庭表明其所經營之商號名稱為「廣銓行」、負責人為伊
    太太（即被告林玉玲），現都以廣銓行名義對外營業之情事
    ，此有宜蘭地檢96年度他字第60號偵查卷宗訊問筆錄可按（
    詳該案卷宗第42、43頁），且原告及其訴訟代理人郭美春律
    師，均同時在場親見親聞，故原告倘因共同被告甲○○事後
    所言，即認系爭離合器外蓋之販售者應係「廣銓行」，而非
    「百越行」，則其在前開時、地訊問後，應已實際知悉損害
    及賠償義務人為「廣銓行」，原告迄至98年7月7日，始追加
    乙○○○○○○為被告，顯已逾2 年之請求權時效。則被告
    乙○○○○○○為時效之抗辯，拒絕給付，亦屬有據，附此
    敘明。
(二)被告甲○○部分：
    本件兩造爭執之處乃在於：原告主張被告甲○○所加工之系
    爭離合器外蓋，造成其受有體傷，因此依民法第191條之1第
    1項之特別侵權行為之法則，請求被告賠償300萬元（含賠償
    醫療費用21萬6,732元、勞動能力減損費用218 萬3,268元、
    精神慰撫金40萬元，及懲罰性違約金20萬元）暨法定遲延利
    息，是否有據？茲審酌如下：
１、按商品製造人因其商品之通常使用或消費所致他人之損害，
    負賠償責任。但其對於商品之生產、製造或加工、設計並無
    欠缺或其損害非因該項欠缺所致或於防止損害之發生，已盡
    相當之注意者，不在此限。民法第191條之1第1 項定有明文
    。次按，受害人依民法第191條之1第1 項規定請求商品製造
    人負賠償責任，仍應就其損害之發生係因該商品之「通常使
    用」所致乙節，先負舉證責任。於受害人證明其損害之發生
    與商品之通常使用具有相當因果關係前，尚難謂其損害係因
    該商品之通常使用所致，而令商品製造人就其商品負侵權行
    為之賠償責任（最高法院97年度台上字第975 號裁判意旨參
    照）。而此項規定之商品製造人責任係民法第184 條侵權行
    為責任之特別規定，主張其為民法第184 條規定之受害人，
    須依民事訴訟法第277條一般舉証責任分配之原則，就有利
    於己之事實均負舉証責任，即就侵權行為人之故意、過失，
    請求權人之損害，損害與侵權行為人之行為間之因果關係，
    均負舉證責任。而本條規定亦採侵權行為說，僅商品製造人
    於此係負中間責任，但仍採過失責任，僅將舉証責任反轉，
    惟此時商品製造人責任仍受「使用者就商品為通常使用或消
    費」之情形下所生損害之限制。
２、查原告所有機車因離合器皮帶斷裂，更換後仍有異常，故於
    95年7 月18日至訴外人己○○所開設之「車城機車行」檢修
    ，為檢視傳動皮帶之運轉情形，己○○將包覆傳動皮帶之外
    殼卸下，並發動機車，使傳動皮帶運轉時，於催發油門之際
    ，離合器總成（含離合器及離合器外蓋）發生爆裂，致當時
    在旁觀視之原告受有右側顴骨、上頷骨、眼窩骨骨折、鼻骨
    開放性骨折及右側眼球破裂等傷害。又前開發生爆裂之裝置
    （即離合器及離合器外蓋）均非原廠YAMAHA之產品，其中「
    離合器」係POP 廠牌，另「離合器外蓋」之零件則係被告甲○○向訴外人富楊交通器材有限公司購買後，另予鑽孔加工
    後，再販售給訴外人己○○所經營之「車城機車行」，用以
    改善前所改裝之汽缸（由54mm改為58mm）運行之事實，乃為
    兩造所不爭執，堪信屬實。原告據此主張系爭離合器會產生
    爆炸之原因，係因系爭離合器外蓋因抗拉強度差，且設計、
    結構有問題致無法與離合器完全接合，無法平衡運轉，會發
    生偏轉、傾斜之情形，並在異常受力下會產生本體分離之情
    況等，核與本案之爆炸情形係離合器外蓋碎裂之狀相符，是
    本件系爭離合器外蓋確不符合當時科技或專業水準可合理期
    待之安全，而存有瑕疵。被告甲○○則辯稱：原告自承係於
    95年7月初裝置系爭外蓋，同年7月18日始生意外，且其機車
    有將汽缸改裝加大之事實，是系爭危害之發生，顯可能肇因
    於被害人之改裝，致令原有之結構遭受破壞而來，與被告之
    產品有無瑕疵，應無相干，是原告既有將汽缸改裝加大之事
    實，顯非為通常之使用，縱生損害，應與商品製造人無涉。
    依據原告所提照片明顯可見其離合器塊、彈簧均已不見，顯
    見係因內部壓力過大，造成離合器不正常爆裂，影響外蓋發
    生破壞，顯非外蓋強度不足所造成。本件危害之發生係肇因
    於機車行檢修人員，未依據維修操作之相關安全規定，與被
    告之產品無涉：況系爭機車外蓋、曲軸箱蓋拆除，未裝置前
    ，應非得發動引擎，於高速運轉之情形下檢修車輛。又車輛
    檢修時，應令非專業之人員，保持一定之安全距離，以免發
    生危害，該車行竟任令原告蹲在機車旁，未保持安全距離且
    未配戴任何護具，始生本件憾事。故原告所受之傷害，實係
    肇因於車行檢修人員之疏失，與被告商品本身並無任何關聯
    。且系爭產品自91年起即販賣迄今，未曾發生任何爆裂情形
    ，且以同型之產品送檢測，其硬度值及最大負荷均較YAMAHA
    原廠之產品為佳。否認原告送鑑標的一為被告製品，故該鑑
    定報告之真正並無足採。況縱認送鑑標的確為被告製品，據
    證人陳筠涵之陳述，亦無法以該份鑑定報告認定系爭離合器
    外蓋有欠缺符合當時科技或專業水準可合理期待之安全性之
    事實等語。
３、經查：
(１)離合器及離合器外蓋乃屬於傳動系統之一部，機車用的無段
    自動變速箱（CVT即Continuousiy Variavle Ttransmission
    ），是以橡膠、纖維合成的V 形皮帶作為傳動媒介，傳動皮
    帶夾於普利盤與普利壓版（風葉盤）中間，而皮帶後端夾上
    下開閉盤中，開閉盤靠變速彈簧（俗稱大彈簧）將皮帶夾住
    。當引擎轉動，普利盤裡的配重錘因離心力的牽動，而滑動
    於普利盤的溝槽間，溝槽設有經過設計的斜坡設計，因而推
    擠皮帶向外擴張，因為皮帶長度固定，故皮帶受到普利盤擠
    壓向外滑動時，後端開閉盤便會被皮帶撐開，皮帶變成往開
    閉盤內側滑動，起步時前方直徑小，後方直徑大，加速時前
    後一樣大，高速時前方直徑大，後方直徑小，如此滑動便改
    變了變速比，而且毫無阻礙過程，所以沒有換檔頓挫的感覺
    ，呈現順暢的加速反應。當動力傳導到後方遠心離合器時，
    因離合器旋轉，造成離心力，然後離合器之摩擦片向外甩開
    ，貼於離合器外蓋（俗稱碗公）同時帶動碗公旋轉，而碗公
    與軸心由多個鍵固定，所以碗公與軸心同時被帶動，再經一
    固定變速比之齒輪組傳動到後輪軸，使機車向前行走。故離
    合器外蓋最主要功能就是「控制離合器運轉時的咬合」，此
    業據證人己○○到庭證述：車子轉動的時離合器會因為皮帶
    的帶動而旋轉，同時會有展開的情形，這時候外蓋加裝在離
    合器上面，圈住使其運轉展開的幅度受到限制，同時也會不
    斷運轉，帶動齒輪使後車輪轉動等語綦詳（詳卷宗第138 頁
    ）。
(２)又離合器外蓋並非經濟部公告應施檢驗範圍，無須向經濟部
    標準檢驗局辦理檢驗，有經濟部標準檢驗局96年6 月22日經
    標三字第09600072520 號函影本可參（詳宜蘭地檢96年度交
    查字第129號卷第64頁及96年度偵字第4765號卷第88頁），
    故我國政府機關目前對於離合器外蓋並無列管，對於離合器
    外蓋之材質、強度均無一定標準規範。而原廠勁戰125 機車
    之離合器外蓋之製作出廠流程為1.沖床，檢查重點為擺幅0.
    2以下及外觀。2.RING壓入，檢查重點為外觀。3.RING 點焊
    ，檢查重點為外觀。4.BOSS點焊，檢查重點為BOSS高度及BO
    SS點焊強度。5.擺幅平衡機檢測，檢查重點為不平衡量5g以
    下及擺幅0.2以下。6.修正擺幅平衡孔，檢查重點為擺幅0.2
    以下。有台灣山葉機車工業股份有限公司97年10月1 日山葉
    總字第097178號函檢附資料在卷可參（詳宜蘭地檢97年度偵
    續字第39號卷），故即便係原廠出廠之離合器外蓋亦無整體
    強度之檢測數值標準。而本件原告雖將兩離合器外蓋送往財
    團法人中華工商研究院進行比對鑑定，並主張標的一為被告
    出售之離合器外蓋，標的二為原廠之離合器外蓋，鑑定結果
    標的一之側面環設多孔，呈上下兩列交錯鑿設，因此就側面
    環內壁多孔處與離合器內部構件表面將無法全部貼合接觸，
    故標的一側面環內壁面積會有無法完全貼合之差異性；且標
    的一中央軸孔之高度及內徑相較標的二數值大，因此標的一
    在固定時，其中央軸孔內壁與其他構件接合間將存有一間隙
    ，可能致使離合器構件與離合器外蓋在因間隙下無法完全平
    衡運轉，產生偏轉、傾斜情形；又標的一離合器外蓋與中央
    軸孔間具有一Ｌ形接痕之接合處，顯示該離合器外蓋之蓋體
    與中央軸孔係兩塊本體鑄造接合而成，且該處中央軸孔之外
    緣底部設有一環狀凹槽，並與外蓋內壁相鄰接，因此該等離
    合器外蓋與其他構件作動時，由於前述構件設置之差異，致
    使成為整體外蓋中較容易破壞之部分，因而在發生異常受力
    下可能發生本體分離之情況；另標的一之抗拉強度較標的二
    低。此有財團法人中華工商研究院之離合器外蓋爆破原因鑑
    定研究報告書在卷可參（詳卷宗第53至84頁），惟被告否認
    原告送往鑑定之標的一係其出售之離合器外蓋，原告就此復
    無提出證明，已難肯認原告自行送鑑之標的一之離合器外蓋
    係被告所出售。而原告送鑑之標的一離合器外蓋係完整之離
    合器外蓋，有鑑定報告所附之照片可參，並非當日爆裂傷及
    之系爭離合器外蓋，故該鑑定報告顯示之相關數值亦尚難作
    為系爭爆裂之離合器外蓋之相關數值。
(３)況退步言，縱認前開送鑑之標的一確為被告甲○○所加工販
    售之離合器外蓋，然依鑑定人陳筠涵即中華工商研究院承辦
    上開鑑定案件人員到庭所為之證述：「（問：外觀上的不同
    對於產品有何差異？）標的一的邊緣有打洞，這部分有可能
    會有差異，對於內容物無法完全貼伏或在運作時會有空氣從
    空洞空隙流動造成一些震動，但這些只是理論上的判定，並
    沒有實際作試驗產生數據，也就是說這只是一個推論，與實
    際情形是否相同無法認定，而且就算作實驗也無法還原當時
    的狀態，因為我們不知道是在什麼樣的情形下運轉」、「（
    問該尺寸、構造上的不同在使用性能上有何差異？）假如在
    內容物為同一質材的同型物，在尺寸比較大的離合器外蓋可
    能較不浮貼」、「（問：鑑定報告第26頁倒數第二行提到前
    述構件設置之差異（L 形接痕、環狀凹槽），致使成為整體
    外蓋中較容易破壞的部份，因而在發生異常受力下可能產生
    本體分離之情況，所謂異常受力為何？是否只超越外蓋本身
    抗拉強度之力量？）超越外蓋本身抗拉強度之力量為上述異
    常受力之一種，還包括方向性或是力量是否集中於一點等都
    包括在內」、「（問：所謂產生本體分離是否就是指外蓋本
    身因為前開構件設置之差異，在異常受力下，將使外蓋本身
    產生分離或爆裂？）離合器外蓋有兩種，在中間的圓孔部分
    另有1 個管狀物，有的是一體成型，也就是外蓋和管狀物是
    一體的，有的是分離的，像標的一就是分離的，是用焊接的
    方式連成一體，鑑定報告所稱的本體分離就是指這兩樣東西
    會產生分離，不是指離合器外蓋會發生爆裂，事實上系爭鑑
    定報告在不瞭解當時運轉的狀況下，根本無從判定離合器外
    蓋為何會發生爆裂」、（問：鑑定內容第26頁提到本體分離
    是依據何資料來判斷，有無實證？）還是1 個推論，並沒有
    實際實驗過」、「（問：可否判定標的一的離合器外蓋在正
    常機體運作下，其抗拉強度有不足？）必須要在2 個方式下
    才能判斷，第1 個是國家有規範離合器外蓋必須達到有抗拉
    強度數值，第2 個就是我們必須把離合器外蓋拿來作實驗，
    擇一方法來判定，關於第1 項有無規範數值我們並不清楚，
    第2 個則不在我們送鑑的範圍，而且要作實驗亦需要相當之
    條件，也就是要還原當初的狀態」等語在卷（詳卷宗第146
    至151 頁）。故由上可知，原告主張系爭離合器外蓋乃因抗
    拉強度差（低於通常品質），且設計、結構有問題致無法與
    離合器完全接合，無法平衡運轉，會發生偏轉、傾斜之情形
    ，並在異常受力下會產生本體分離，而因此導致離合器外蓋
    發生爆裂之情狀，尚屬無法證明。
(４)又原告之機車乃經改裝，當天是在拆卸外殼，架車空催油門
    之狀態下，同時發生離合器與離合器外蓋爆炸，碎片傷及在
    旁觀看之原告，此亦據證人己○○證述：「那輛車是在我店
    裡買的，…差不多是94年買的」、「買沒多久就改裝，先改
    汽缸，騎了2、3個月把汽缸缸徑由54mm改為58mm，後來原廠
    的離合器會打滑，離合器與離合器外蓋會彼持咬合不準，所
    以大概是在騎了15000 公里左右換掉，同時換離合器及離合
    器外蓋」、「沒有（更換YAMAHA原廠）」、「（離合器是）
    POP 」、「外蓋是購買我向被告購買的離合器外蓋」、「在
    發生事故的前幾天從台北打電話跟我講說我的離合器皮帶斷
    裂，他已經到YAMAHA的車行換過皮帶，但還是覺得怪怪的，
    所以事故當天就到我的機車行請幫他檢查，我卸下離合器總
    成外蓋，然後發動引擎，正在檢查離合器和離合器外蓋是否
    抖動或皮帶抖動不規律，結果催油門時整個離合器和離合器
    外蓋都爆裂」、「（問：當天是離合器和離合器外蓋還有皮
    帶產生鬆脫、爆裂？）只有離合器和離合器外蓋兩個一起同
    時爆裂」、「每個廠牌的離合器尺寸都有不同，我改裝的PO
    P 牌離合器也有出搭配的離合器外蓋，只是當初甲○○跟我
    講他所販售的離合器外蓋密合度比POP 廠的更好，外蓋的規
    格只是依據離合器的直徑來區分而已，幫原告安裝的離合器
    和離合器外蓋都是和原來YAMAHA的尺寸相同，只是廠牌不同
    而已」、「因為甲○○販售的離合器外蓋外層有鑽孔，內層
    有噴砂，我認為這樣摩擦係數更高，咬合度會更好，所以才
    選擇安裝」、「（問：更換皮帶是否會動到離合器及離合器
    外蓋？）更換方法不同，有的人會拆有的人不會拆。」等語
    在卷（詳卷宗第136至139頁）。則原告之機車既經改裝，其
    改裝及嗣後更換皮帶是否妥適或合乎安全規定，暨證人己○○檢修機車時之操作程序及安全措施是否充足，均可能為引
    致離合器及離合器外蓋發生爆炸之原因；再者，離合器乃係
    由離合器塊、彈簧等結構組成，本件依據原告所提照片，明
    顯可見其離合器塊、彈簧均已不見，則本件亦難排除係因己○○檢修時因架車空催油門，在後輪無接觸地面、無負載高
    轉速的情況下，造成離合器離心力過大，產生異常過大之內
    部壓力，致使離合器不正常爆裂，外蓋亦因「異常受力」而
    瞬間併為爆炸。於此狀態下，因離合器外蓋之功能主為「控
    制離合器運轉時的咬合」，並非「防爆」，其無法承受上述
    異常運轉時所造成之過大壓力而發生爆裂現象，應非屬「商
    品之通常使用」所致。
(５)從而，本件依卷存證據，尚難認原告業就其損害之發生係因
    系爭離合器外蓋之「通常使用」所致乙節盡舉證之責。則被
    告辯稱本件危害之發生係肇因於機車行檢修人員，未依據維
    修操作之相關安全規定，於系爭機車外蓋、曲軸箱蓋拆除，
    未裝置前，應非得發動引擎，於高速運轉之情形下檢修車輛
    ，與被告之產品無涉等語，尚非無理。因此，原告主張依民
    法第191條之1第1 項之特別侵權行為之法則，請求被告賠償
    300萬元（含賠償醫療費用21萬6,732元、勞動能力減損費用
    218萬3,268元、精神慰撫金40萬元，及懲罰性違約金20萬元
    ）暨法定遲延利息，即難認屬有據。
(三)綜上所述，原告依消費者保護法及民法侵權行為等法律關係
    ，請求被告甲○○、乙○○○○○○應連帶給付原告300 萬
    元，及自98年7月7日爭點(二)狀繕本送達被告翌日起至清償
    日止，按年息5 ％計算之利息，為無理由。其假執行之聲請
    ，亦因訴之駁回而失所依附，應併予駁回。
五、本件事證已臻明確，兩造其餘攻擊、防禦方法及舉證，經核
    與判決結果無影響，爰不逐一論列。
六、訴訟費用負擔之依據：民事訴訟法第78條。
中    華    民    國    98    年    12    月    25    日
                  臺灣宜蘭地方法院民事庭
                      法  官  林翠華
正本係照原本作成
如對本判決上訴，須於判決送達後20日內向本院提出上訴狀（須
附繕本）。
中    華    民    國    98    年    12    月    25    日
                      書記官  林秀麗
裁判費計算書：
┌────────┬────────┬────────┐
│   項      目   │金  額（新台幣）│   備    註     │
├────────┼────────┼────────┤
│第一審裁判費    │   30,700元     │原告於97年7月24 │
│                │                │日繳納。        │
├────────┼────────┼────────┤
│證人旅費        │      844元     │原告於98年8月20 │
│                │                │日繳納。        │
├────────┼────────┼────────┤
│合        計    │   31,544元     │                │
│                │                │                │
└────────┴────────┴────────┘

司法院資訊處製作；財團法人民間司法改革基金會備份。
